【裁判字號】    88,易,3776
【裁判日期】    890314
【裁判案由】    重利
【裁判全文】
臺灣高雄地方法院刑事判決                        八十八年度易字第三七七六號
    公  訴  人  臺灣高雄地方法院檢察署檢察官
    被      告  丁○○
    選任辯護人  鄭國安
                陳裕文
                吳麗珠
右列被告因重利案件，經檢察官提起公訴（八十八年度偵字第九三０號），本院判決
如左：
    主  文
丁○○連續趁他人急迫貸以金錢，而取得與原本顯不相當之重利，處有期徒刑貳月，
如易科罰金以參佰元折算壹日。
己○○簽立之保管條壹紙，沒收。
    事  實
一、丁○○平日以經營互助會為業，戊○○、乙○○、己○○等人均因曾參加丁○○
    所召集之互助會而與之相識。詎料，丁○○竟基於重利之概括犯意，自民國八十
    七年十月起，趁戊○○、乙○○、己○○等人急迫之際貸與金錢，以每貸予新台
    幣（下同）一萬元，每日清償四百元，三十日清償本息完畢之計息方式，收取與
    原本顯不相當每三十日利息二十分左右之重利，並由借款人簽立本票為擔保或簽
  發保管條為憑。其間於八十七年十月二日，趁乙○○急迫之際，在高雄市左營區
    ○○○路八六０號借款二萬五千元予乙○○，乙○○則每日清償一千元，三十日
    清償本息完畢，並簽發票面金額二萬元之本票一紙為擔保。後於八十七年十月六
    日，趁戊○○急迫之際，在上址借款三萬元予戊○○，由戊○○每日清償一千二
    百元，三十日清償本息完畢，戊○○並簽發票面金額三萬元之本票一紙為擔保。
    復於八十七年十一月二十七日，在上址借款三萬元予己○○，約定由己○○每二
    日清償二千四百元，分十五次三十日清償本息完畢，己○○並簽立保管條一紙為
    憑。嗣於八十七年十二月三十一日，在高雄縣鳳山市○○路二三０巷二三號之三
    住處為警查獲，並扣得本票四十四紙、保管條五十一張、身分證影印本五十四張
    。
二、案經高雄巿政府警察局左營分局報請臺灣高雄地方法院檢察署檢察官偵查起訴。
    理  由
一、訊據被告丁○○固坦承於八十七年十月二日借款二萬五千元予證人乙○○，於八
    十七年十月六日借款三萬元予證人戊○○，於八十七年十一月二十七日借款三萬
    元予證人己○○，並由乙○○、戊○○、己○○分別簽立本票為擔保或簽立保管
    條為憑，及向戊○○收取三十日六千元利息之事實，核與證人乙○○、戊○○、
    己○○證述情節相符，並有證人乙○○、戊○○、己○○簽立之本票二紙及保管
    條一紙扣案可稽；惟辯稱：伊借給乙○○、陳秋香的錢都沒有收取利息，己○○
    是每二天還二千元，只有拿過一、二紅包四百元給伊等語。
二、經查，證人乙○○於警訊中證稱：係向被告借款二萬五千元，每日清償利息加本
    金一千元，三十日還清三萬元（見警卷第八頁），其於偵訊中亦稱係每日清償一
    千元（見八十八年度偵字第九三０號偵查卷八十八年一月二十日訊問筆錄），再
    佐以被告出借予證人乙○○之款項為二萬五千元，並有證人乙○○簽發票面金額
    二萬五千元之本票一紙可參，足見被告確有出借二萬五千元予證人乙○○，由證
    人乙○○每日清償本息一千元，三十日清償本息完畢，而收取三十日利息五千元
    之情。又證人己○○於警訊中證稱：係向被告借款三萬元，每日清償一千二百元
    ，三十日清償本息三萬六千元（見警卷第六頁），後於偵訊中亦不否認係每二日
    清償二千四百元（見見八十八年度偵字第九三０號偵查卷八十八年一月二十日訊
    問筆錄），堪認證人己○○確有每日支付被告本息二千四百元之舉，至其後改稱
    二千四百元中四百元係給予被告紅包之情，顯係迥護被告之詞，無足採信。被告
    所辯均無足採信，事證明確，被告犯行洵堪認定。
三、查證人乙○○係因急需款項以支付票款，而向被告借貸，證人戊○○係因其子車
    禍受傷，急需款項供醫療之用，證人己○○係因其夫受傷住院，需款應急之情，
    業據證人乙○○、戊○○、己○○證述綦詳，是證人乙○○、戊○○、己○○均
    屬急迫之人無疑。核被告丁○○所為，應係犯刑法第三百四十四條之重利罪。其
    先後多次放款收息之行為，時間緊接，所犯係構成要件相同之罪，顯係基於概括
    犯意反覆為之，應依連續犯之規定論以一罪。審酌被告趁他人急迫之際貸予金錢
    ，收取顯不相當之重利，危害社會金融秩序，惟念其犯後坦承部分犯行，且借款
    收息之金額非鉅，犯罪期間尚短等一切情狀，爰量處如主文所示之刑，並諭知如
    易科罰金之折算標準。又扣案由證人己○○簽立之保管條一紙，係證人己○○借
    款時交付予被告之憑證，業據被告供承在卷，為被告所有因犯罪所得之物，依刑
    法第三十八條第一項第三款宣告沒收。扣案由證人戊○○、乙○○簽發之本票各
    一紙（票號０三九一九九號、一九六八五０號）係借款人質押予被告之物，待借
    款人清償借款後則需歸還於借款人，非被告所有供犯罪所用之物，自不併予宣告
    沒收。至其他扣案之本票四十二紙、保管條五十張、身分證影本五十四張，被告
    均稱係其經營互助會所用之物，並經證人丙○○、買秀瓊、甲○、庚○○、謝佳
    君證述在卷，是與被告所犯重利罪行無涉，亦不併予宣告沒收。
四、公訴意旨另以：被告丁○○基於意圖營利之概括犯意，自八十六年十二月間起至
    八十七年九月間止，利用他人因急需用錢而上門告貸之際，以每貸以一萬元，每
    月利息二千元之方式，貸款予戊○○、乙○○、己○○等不特定人，收取高達月
    息二十分與原本顯不相當之重利，嗣於八十七年十二月三十一日在高雄縣鳳山市
    ○○路二三０巷二三號之三處為警查獲，並扣得本票四十四張、保管條五十一張
    、身分證影本五十四張，因認被告涉有刑法第三百四十四條重利罪嫌。
五、按犯罪事實應依證據認定，無證據不得推定其犯罪事實，刑事訴訟法第一百五十
    四條定有明文。訊據被告堅詞否認有於八十六年十二月起至八十七年九月間貸款
    收息之事實，辯稱：伊自八十六年十二月間開始召集互助會，扣案之保管條、本
    票、身分證都是互助會所用，伊並未貸放款項予人以收取利息等語。經查，證人
    林李麗華、買秀瓊、劉承福、陳秀黎、歐初柑、丙○○、庚○○、甲○、謝佳君
    均到庭證稱：確有參加被告所召集之互助會，得標領取會款時，需簽立保管條或
    本票，並留存身分證影本予被告等語（見本院八十八年十月十四日訊問筆錄、八
    十九年二月二十三日訊問筆錄），堪認被告所稱本票、保管條、身分證影本均係
    供互助會所用之情非虛，其辯詞應堪採信。此外，本院復查無其他積極證據足證
    被告確有公訴人所指此部份之犯行，為公訴意旨認此部份此前揭論罪科刑之重利
    罪間有連續犯之關係，屬裁判上之一罪，爰不另為無罪之諭知。
據上論斷，應依刑事訴訟法第二百九十九條第一項前段，刑法第五十六條、第三百四
十四條、第四十一條、第三十八條第一項第三款，罰金罰鍰提高標準條例第一條前段
、第二條，判決如主文。
中      華      民      國    八十九    年      三      月     十四     日
                                  臺灣高雄地方法院刑事第七庭
                                      法  官  曾  淑  娟
右正本證明與原本無異。
如不服本判決，應於判決送達後十日內，向本院提出上訴狀。
                    書記官  陳  恩  如
中      華      民      國    八十九    年      三      月     十四     日
附錄本案論罪科刑法條：
刑法第三百四十四條：
乘他人急迫、輕率或無經驗，貸以金錢或其他物品，而取得與原本顯不相當之重利者
，處一年以下有期徒刑、拘役或科或併科一千元以下罰金。


司法院資訊處製作；財團法人民間司法改革基金會備份。
